【裁判字號】    97,上訴,2249
【裁判日期】    971120
【裁判案由】    公共危險
【裁判全文】
臺灣高等法院刑事判決                97年度上訴字第2249號
上  訴  人  臺灣臺北地方法院檢察署檢察官
被      告  甲○○
選任辯護人  林契名律師
上列上訴人因被告公共危險案件，不服臺灣臺北地方法院96年度
訴字第1037號，中華民國97年4 月24日第一審判決（起訴案號：
臺灣臺北地方法院檢察署96年度偵字第10288 號），提起上訴，
本院判決如下：
    主  文
上訴駁回。
    理  由
一、本案經本院審理結果，認原審法院對被告甲○○被訴公共危
    險為無罪，並令入相當處所，施以監護二年之諭知，核無不
    當，應予維持，並引用原審判決書記載之證據及理由（如附
    件）。
二、上訴意旨以被告於放火前一日，尚且前往醫院就診，並服用
    藥物，其病情應獲相當程度之控制，且被告於法院審理中自
    承：「警察開鎖進來，並把我帶到警局一直到醫院，我的神
    智一直都很清楚，他們說我昏迷是錯誤的」等語，亦足認被
    告於事發當時，應未達心神喪失之程度，請撤銷原判決，另
    為適法之判決等語。
三、惟查原判決業於理由欄內敘明被告於客觀上固有放火燒燬住
    宅以外之物致生公共危險之行為，但被告於行為時為心神喪
    失之人。原審就卷內證據調查之結果為綜合判斷，並依職權
    函請行政院國軍退除役官兵輔導委員會臺北榮民總醫院（下
    稱榮總）鑑定被告於行為時之精神狀態，應有「因精神障礙
    或其他心智缺陷，致不能辨識其行為違法或欠缺其辨識而行
    為之能力」之情形，而諭知被告無罪之判決，已詳敘各證據
    取捨之理由，並不悖論理及經驗法則，核無不當，應予維持
    。檢察官上訴雖以被告於原審自承其神智一直都很清楚，應
    未達心神喪失之程度。然被告上開話語係相對於其所謂「他
    們說我昏迷是錯誤的」而來，其意係謂當時為清醒並非昏迷
    狀態。且被告是否心神喪失，乃屬醫學上精神病科之專門學
    問，自應由專門精神病醫學研究之人予以診查鑑定，方足斷
    定，此有原判決引之最高法院26年度渝上字第237 號、24年
    度上字第2844號、47年度台上字第1253號判例可參，被告表
    白斯時為清醒狀態亦不得據此推論其非心神喪失之人。
四、上訴意旨又以被告於放火前一日，尚且前往醫院就診，並服
    用藥物，病情應獲相當程度之控制等情。查被告否認其於案
    發前一日曾至榮總就診，經本院向榮總函查被告確於前一日
    之96年2 月13曾至榮總就醫，並施打針劑（李斯必妥25毫克
    ）後離去，有榮總97年9 月1 日北總企字第0970017659號函
    在卷（本院卷第36頁），被告否認固不可採；而原審囑託榮
    總鑑定時，該院固亦未參考被告於案發前一日曾施打針劑之
    資料。然被告於案發期間因日間病房出席率不高，常常不來
    醫院，其口服藥物之情形並無法監督偵測，據其自述，當時
    應停止服用口服藥。被告之病情控制除針劑外，仍需口服藥
    物控制。被告本次之精神鑑定報告結果，並不因未能參考其
    已於96年2 月13日曾施針劑有所不同，依醫院之病歷紀錄，
    被告於案發前有明顯精神病症狀，其於案發期間應為精神病
    發，其發病之原因是否因藥物使用問題，並不影響其行為時
    之精神狀態，因不論什麼原因而引起，被告於案發當時已處
    於精神病發狀態，亦據榮總以97年9 月19日北總精字第0970
    018470號函復本院在案（本院卷第41頁），是被告縱於放火
    前一日前往醫院就診，並不影響其為心神喪失之人之認定，
    檢察官該上訴理由，亦有誤會。是起訴書所列證據及卷內訴
    訟資料，經本院審酌後，仍無從獲得被告非心神喪失之人而
    應為有罪之心證，檢察官上訴為無理由，應予駁回。
據上論斷，應依刑事訴訟法第368 條、第373 條，判決如主文。
本案經檢察官孫冀薇到庭執行職務。
中    華    民    國    97    年    11    月    20    日
            刑事第十五庭  審判長法  官  吳昭瑩
                                法  官  蘇隆惠
                                法  官  李正紀
以上正本證明與原本無異。
如不服本判決，應於收受送達後10日內向本院提出上訴書狀，其
未敘述上訴之理由者並得於提起上訴後10日內向本院補提理由書
（均須按他造當事人之人數附繕本）「切勿逕送上級法院」。
                                書記官  鄭信昱
中    華    民    國    97    年    11    月    20    日
附件：
臺灣臺北地方法院刑事判決              96年度訴字第1037號
公  訴  人  臺灣臺北地方法院檢察署檢察官
被      告  甲○○  男  39歲（民國○○年○月○○日生）
                    身分證統一編號：Ｚ000000000號
                    住臺北市中山區○○○路○段73號6樓之20
                    居臺北市○○區○○路433巷33號4樓
選任辯護人  林契名律師
上列被告因公共危險案件，經檢察官提起公訴（96年度偵字第10
288 號），本院判決如下：
    主  文
甲○○無罪，令入相當處所，施以監護貳年。
    理  由
一、公訴意旨略以：被告甲○○自民國95年6 月間起，向乙○○
    承租坐落臺北市中山區○○○路○ 段73號6 樓之12之房屋供
    己居住使用，於96年2 月14日12時50分許，因想不開企圖自
    殺，竟在上址點火燒燬乙○○所有之床墊，火勢延燒致家具
    、天花板、牆面等處燻黑受損（毀損部分已經撤回告訴），
    致生損害於乙○○及公共危險，幸管理員黃鳳嬌查覺上址冒
    出濃煙，及時報請消防人員破門撲滅火勢，始未殃及其他住
    戶，因認被告涉犯刑法第175 條第1 項之放火燒毀住宅等以
    外之物罪嫌等語。
二、按不能證明被告犯罪或其行為不罰者應諭知無罪之判決，刑
    事訴訟法第301 條第1 項定有明文。又行為時因精神障礙或
    其他心智缺陷，致不能辨識其行為違法或欠缺依其辨識而行
    為之能力者，不罰，刑法第19條第1 項亦有明文。且按刑法
    上所謂心神喪失人，非以其心神喪失狀態毫無間斷為必要，
    如果行為時確在心神喪失之中，即令其在事前事後偶回常態
    ，仍不得謂非心神喪失人；而是否心神喪失，乃屬醫學上精
    神病科之專門學問，應由專門精神病醫學研究之人予以診查
    鑑定，方足斷定，此有最高法院26年度渝上字第237 號、24
    年度上字第2844號、47年度台上字第1253號判例闡釋在案。
三、程序部分：
    按被告以外之人於審判外之陳述，雖不符前4 條之規定，而
    經當事人於審判程序同意作為證據，法院審酌該言詞陳述或
    書面陳述作成時之情況，認為適當者，亦得為證據，刑事訴
    訟法第159 條之5 第1 項規定甚明。查本件證人即屋主乙○
    ○、管理員黃鳳嬌等人於警詢及偵查中之陳述及臺北市政府
    消防局火災原因調查報告書，均屬被告以外之人於審判外之
    陳述，原均無證據能力，惟上開陳述、報告書，公訴人、被
    告、辯護人就前開審判外之陳述或報告書於本院審理程序中
    均同意作為證據，且該證人乙○○等人之陳述作或臺北市政
    府消防局火災原因調查報告書作成時之情況，核無違法取證
    及證明力明顯過低之瑕疵，亦認為以之作為證據為適當，揆
    諸上開規定，本院認證人乙○○等人陳述及該報告書俱有證
    據能力。
四、訊據被告甲○○固坦承有於前揭時、地，將火點燃衣物後，
    放置該房間之床墊上，而燒燬該衣物、床墊、家俱，並將屋
    內牆壁、天花板燻黑之事實，惟矢口否認有何放火燒毀住宅
    等以外之物之犯意，辯稱：伊當時因多天未服用精神分裂症
    藥物，已產生幻聽與妄想症狀，以致想燒炭自殺，並不是要
    縱火等語。然查：
  (一)被告確實有於96年2 月14日12時58分許，在其承租位於臺北
    市中山區○○○路○ 段73號6 樓之12租屋處，將火點燃衣物
    後，放置該房間之床墊上，而燒燬該衣物、床墊、家俱，並
    將房間內牆壁、天花板燻黑之事實，業據被告於警詢及本院
    審理中均坦承不諱（見96年度偵字第10288 號偵查卷第6 頁
    至第7 頁、本院97年4 月3 日審判筆錄），核與證人即房東
    乙○○於警詢及偵查中、證人黃鳳嬌於偵查中證述情節相符
    （同前偵查卷第9 頁至第10頁、第11頁至第12頁），並有臺
    北市政府消防局出具之火災原因調查報告書及所附現場照片
    共等資料在卷可稽（同前偵查卷第14頁以下）。另有關本件
    起火原因，依據上開火災原因調查報告中所述之現場狀況及
    所附現場照片，亦研判為被告屋內床墊中央處上方一帶是最
    先起火處；且起火原因以明火點燃致起火燃燒之可能性無法
    排除等語，足見被告於上開、時地確實有將火點燃衣物後，
    放置該房間之床墊上，而燒燬該衣物、床墊、家俱，並將屋
    內牆壁、天花板燻黑，致生有延燒該建物之虞之公共危險行
    為，甚為明確。惟被告另辯稱：當時因多天未服用精神分裂
    症藥物，已產生幻聽與妄想症狀，以致想燒炭自殺，並不是
    要縱火等語，是本案應審究者，厥為被告行為時之精神狀況
    如何，以查明其有無罪責，而應受刑事制裁。
  (二)而依被告於警詢中供稱：伊患有精神分裂症已有15年之久，
    一直都在臺北榮民總醫院治療中等語（同前偵查卷第7 頁）
    ，核與本院依職權向行政院國軍退除役官兵輔導委員會臺北
    榮民總醫院調閱被告之病歷資料內容相符合。又經本院檢視
    被告於本案案發前一日即96年2 月13日曾前往上開臺北榮民
    總醫院就診並向醫師表示：又要設計我住院嗎？我是情報員
    ‧‧‧沒人知道等語，而經醫師評定為被告情緒波動大，時
    而嘻笑，時而不悅，言談中提及妄想、迫害想法等徵狀；另
    被告於96年2 月14日為前揭放火行為後，警員據報趕至現場
    ，乃將被告送往醫院就診，並經醫師診斷被告為精神分裂症
    、妄想型急性發作，斯時精神狀態不穩等情，此亦有前開被
    告病歷資料及診斷證明資料各1 份在卷可稽。是由上可知，
    被告平時確實因罹患精神分裂症而情緒不穩，需長期服用藥
    物控制並接受追蹤治療，及本案案發時，被告所患之精神分
    裂症急性發作，以致被告產生有迫害、妄想之情形。再者，
    本院依職權函請行政院國軍退除役官兵輔導委員會臺北榮民
    總醫院協助鑑定被告於本案發生時（行為時）之精神狀態，
    其鑑定結果則略以：被告之精神診斷為精神分裂症，症狀主
    要為被害妄想及幻聽干擾，被告長期於本院精神科治療，曾
    於本院精神科住院20餘次。被告於本次案發前因自行停止精
    神科藥物之使用，使被害妄想及幻聽干擾等症狀發作，被告
    因此情緒低落，並在幻聽之控制下企圖放火自殺（幻聽叫被
    告去放火），故被告於案發當時之精神狀態雖應知放火為不
    法之行，然因受被害妄想及幻聽之控制，無法控制其衝動而
    企圖放火自殺，故被告案發當時之精神狀態應有「因精神障
    礙或其他心智缺陷，致不能辨識其行為違法或欠缺其辨識而
    行為之能力」之情形，有該院97年2 月27日北總精字第0970
    004104號函暨所附精神狀況鑑定報告書附卷足憑（見本院卷
    附），亦與被告上開案發時之精神狀態互為呼應，足認被告
    行為時因受罹患精神分裂症，產生被迫害妄想之影響，已致
    不能辨識其行為違法或依其辨識而行為之能力，確屬心神喪
    失之人。
  (二)綜上研析，被告之本案所為，雖已該當於刑法第175 條第1
    項之放火燒毀住宅等以外之物罪名，然其既係被告因罹患精
    神分裂病所致之混亂行為，自足認被告於行為當時，並無自
    由決定其行為之能力，而已達不能辨識其行為違法或依其辨
    識而行為之能力，確屬心神喪失之人之行為，揆諸前揭說明
    ，其行為不罰，自應由本院為無罪之判決。
三、按刑法第19條第1 項其行為不罰，認為有諭知保安處分之必
    要者，並應諭知其處分及期間；又因刑法第19條第1 項之原
    因而不罰者，其情狀足認有再犯或有危害公共安全之虞時，
    令入相當處所，施以監護。期間為5 年以下。刑事訴訟法第
    301 條第2 項、刑法第87條第1 項、第3 項分別定有明文。
    查上開臺北榮民總醫院鑑定意見雖另記載：被告目前智力功
    能為優等，優於正常人，在精神狀況方面自覺具有輕度困擾
    之指標，精神狀態檢查仍有殘存症狀，但整體而言，被告目
    前在持續藥物控制下精神狀態尚穩定等語，惟依被告於本院
    審理中自承因為在工作，就會自行停藥，但停藥後會有戒斷
    症狀，所以會反覆發作，10幾年來住院20餘次。而本案案發
    當時沒有服藥，精神狀況很混亂等情（見本院97年4 月3 日
    審判筆錄第5 頁、第6 頁），顯見被告缺乏病識感，且有多
    次未配合服用藥物治療而引發精神分裂症發作之情形，何況
    ，本案亦係被告擅自停用藥物所引致，是本院考量若未對被
    告施以監護處分，則被告在欠缺病識感且未能配合服用藥物
    治療之情況下，難保其症狀不再惡化，而恐有再度侵害他人
    之虞及期被告能獲得適當之矯治治療，本院認有對被告施以
    監護保安處分之必要，爰依上開規定諭知令入相當處所，施
    以監護2 年。
四、觀諸被告於警詢中供稱：目前精神狀況良好，可以確切回答
    問題（同前偵查卷第7 頁），且被告於本院審理期間，對本
    院訊問事項及所提示證據，均能切題正確表示意見（見本院
    96 年12 月3 日準備程序筆錄、97年4 月3 日審判筆錄），
    及按刑事訴訟法第294 條第1 項規定被告心神喪失者，應於
    其回復以前停止審判，係為保護被告利益，使被告得依其自
    由之意思行使其防禦權而設，而應諭知被告無罪之判決，依
    刑事訴訟法第294 條第3 項之規定，本得不待被告到庭行使
    防禦權而逕為有利於被告之判決（最高法院88年臺上字第
    5414號判決要旨參照），是依上述說明及最高法院判決意旨
    ，本件為依法應諭知無罪判決之情形，是無依刑事訴訟法第
    294 條第1 項停止審判之問題，附此說明。
據上論斷，應依刑事訴訟法第301 條第1 項、第2 項，刑法第19
條第1項、第87條第1項、第3項，判決如主文。
本案經檢察官葉雅婷到庭執行職務。
中    華    民    國    97    年    4     月    24    日
                        臺灣臺北地方法院刑事第二庭
                              審判長法  官  劉煌基
                                    法  官  葉力旗
                                    法  官  賴淑美
上正本證明與原本無異。
如不服本判決，應於判決送達後10日內向本院提出上訴狀 (應附
繕本)， 上訴於臺灣高等法院。
                                    書記官 許翠燕
中    華    民    國    97    年    4     月    24    日


司法院資訊處製作；財團法人民間司法改革基金會備份。
